臺灣花蓮地方法院民事判決　　　　　　　　93年度訴字第81號
　　原　　　告　乙○○
　　訴訟代理人　廖學忠律師
　　被　　　告　甲○○
上列當事人間請求分割共有物事件，本院於九十四年七月十二日
言詞辯論終結，判決如下：
    主  文
原告與被告所共有如附表一所示之不動產應予變賣，所得價金按
原告四分之一，被告四分之三之所有權應有部分之比例分配。
被告應給付原告新台幣伍萬陸仟壹佰陸拾貳元，及自民國九十三
年一月一日起至如附表一所示之不動產分割完畢之日止，按年給
付原告新台幣壹萬零肆佰柒拾參元。
原告其餘之訴駁回。
訴訟費用由被告負擔。
    事  實
一、原告主張：
  (一)如附表一所示不動產（土地及房屋如附表一所示，下稱系爭
    土地、系爭房屋）原為兩造之被繼承人劉惠蘭所有，劉惠蘭
    去世後，為原告、被告各以所有權應有部分四分之一、四分
    之三所共有，其中建物部分僅有一處出入，各層無法分隔為
    兩間，故無法連同土地辦理現物分割，只能變價，兩造以變
    價所得依應有部分比例分配，始符公平。
  (二)被告陳稱願將系爭房屋旁之系爭土地，依地價折算面積分配
    與原告，然被告所指之土地與公路間有國有土地（花蓮縣吉
    安鄉○○段七九三地號土地）及訴外人程民厚所有之同鄉段
    七九四地號土地阻隔，如系爭房屋分配給被告，則上開土地
    因無對外通道而無法使用，故被告提出之分配方法有失公平
    ，應不可採，
  (三)系爭土地及房屋全由被告使用，原告自始未同意被告使用原
    告之應有部分，故被告自屬無權占有，被告享受占用之利益
    ，致使原告受損害，依民法第一百七十九條規定請求被告依
    系爭土地及房屋課稅現值（新台幣（下同）十七萬五千六百
    元）總額年息百分之五，依原告應有部分四分之一給付不當
    得利，並得追溯五年，請求被告賠償自民國八十七年五月七
    日起至分割共有物之日止之金額。
  (四)爰依民法第八百二十四條第二項第二款規定請求以變價方式
    分割共有物，並依民法第一百七十九條規定請求被告返還不
    當得利。聲明：如附表一所示不動產以被告應有部分四分之
    三及原告應有部分四分之一辦理變價分割；被告應自八十七
    年五月七日起至系爭不動產分割完畢之日止，按年給付原告
    四萬八千六百四十二元。
二、被告對如下三所載之事實均不爭執，惟以：系爭房屋已由被
    告居住五十多年，現由被告及家人居住使用，一樓開設小吃
    店。因為增值稅的問題，與原告未達成協議。被告願以高於
    市價之價值向原告購買其應有部分，但原告不願意賣等語資
    為抗辯。並聲明：原告之訴駁回。
三、兩造不爭執之事實：
  (一)系爭不動產所有權為原告應有部分四分之一，被告應有部分
    四分之三之比例共有。其中系爭土地及附圖所示斜線部分房
    屋為已辦理保存登記部分，連同其餘未經保存登記之部分（
    如附圖所示ＡＢＣＤＥＦＧ部分），全部為兩造依前開應有
    部分之比例所共有。
  (二)本院九十三年十一月五日勘驗筆錄、現場圖、現場照片。
  (三)花蓮縣花蓮地政事務所（下稱花蓮地政事務所）九十三年十
    一月二十六日函及所附土地複丈成果圖、九十四年二月十七
    日、九十四年四月二十六日複丈成果圖（本院卷九十至九一
    、一一七、一二一頁）。
  (四)原告計算不當得利之租金於房屋價值部分，以房屋課稅現值
    十七萬五千六百元計算（本院卷七三頁筆錄參照）。
四、按訴狀送達後，原告不得將原訴變更或追加他訴，但被告於
    訴之變更或追加無異議，而為本案之言詞辯論者，視為同意
    變更或追加，民事訴訟法第二百五十五條第二項定有明文。
    本件原告起訴時原以黃玉龍、甲○○（其二人為父子）為被
    告，於九十三年四月七日言詞辯論時當庭撤回對甲○○之起
    訴，於九十三年六月二十九日復具狀追加甲○○為被告，之
    後於九十四年一月十二日言詞辯論時當庭撤回對黃玉龍之起
    訴，僅以甲○○為被告，且原告起訴原請求黃玉龍與原告應
    就系爭不動產所有權，於辦理繼承登記後，以變價之方法辦
    理分割，後因雙方已辦妥繼承登記，而變更如前述聲明，有
    起訴狀、言詞辯論筆錄、書狀等可參（本院卷四頁、三十、
    五一、九六至九七頁），被告對原告所為訴之變更追加均無
    異議，並為本案之言詞辯論，依據前述說明，原告所為訴之
    變更、追加，應予准許。
五、得心證之理由：本件兩造所爭執之處，應在於(一)系爭不動產
    應以何方法分割為適當？(二)原告請求不當得利之金額，應以
    若干為適當？
  (一)按各共有人得隨時請求分割共有物，分割之方法，不能協議
    決定者，法院得因任何共有人之聲請，命為下列之分配：1.
    以原物分配於各共有人，2.變賣共有物，以價金分配於各共
    有人，民法第八百二十三條第一項前段、第八百二十四條第
    二項定有明文。而分割共有物究以原物分配或變價分配為適
    當，法院應斟酌各共有人之利害關係、共有物之性質及價值
    、使用情形、經濟效用及全體共有人之利益等情形而為適當
    之決定，不受共有人所主張之分割方法所拘束（最高法院八
    十八年度臺上字第六○○號判決意旨參照）。
  (二)如附表一所示不動產，經本院現場勘查顯示，附圖斜線部分
    房屋為已辦理保存登記之房屋，與附圖所示Ａ部分房屋（未
    辦保存登記）相連，外觀為兩棟相連之二層樓建物，共用一
    個門牌號碼，各有獨立之出入門戶，但中間之共同壁有打通
    之情形（一、二樓皆同），各棟均有獨立之樓梯可通往二樓
    ，面向該房屋右側之房屋（即附圖所示斜線部分房屋）現由
    被告經營山東麵館，後方則為廚房，左側之房屋（即附圖所
    示Ａ部分房屋）一樓前方放置廚房用品，中間左側有兩間木
    板隔間之房間，中間右側放置冷凍櫃，後方為廚房，兩棟房
    屋之二樓則為客廳、起居室、房間，均為被告使用中，附圖
    所示Ｂ部分為房屋增建部分，堆放雜物，Ｃ部分為車庫、Ｄ
    部分為雜物間、Ｅ部分為廁所、Ｆ部分為牌樓、Ｇ部分為檳
    榔攤等情，此經本院會同花蓮地政事務所測量人員履勘現場
    查勘測量屬實，有勘驗筆錄、簡圖、照片、複丈成果圖可參
    （本院卷八一至八九、九一、一一四至一一五、一一七、一
    二一頁），而經鑑定附圖所示斜線部分房屋價值九十萬元，
    附圖所示ＡＢＣＤＥＦＧ部分價值二百二十萬元，有花蓮縣
    吉安鄉公所九十四年五月三十日函及所附不動產鑑定書為憑
    （本院卷一二五至一二六頁），從前開情形判斷，依原告、
    被告所有權應有部分比例各為四分之一、四分之三，如將該
    已辦理保存登記之房屋及坐落土地分配予原告（該部分面積
    較小，房屋價值較低），其餘共有之不動產分配予被告，則
    將全然變更被告之營業處所，就使用現狀而言，將影響被告
    全家之生計，且附圖所示斜線部分及Ａ部分房屋一、二樓均
    有打通牆壁之情形，將各棟分給兩造，尚須就屋齡甚久之共
    有房屋打通之隔間重新施工，由兩造額外支出相當之工程費
    用，並不符經濟上效益，再者，考量系爭不動產之使用現況
    ，如將附圖所示斜線部分、ＡＢ部分房屋及坐落土地分配予
    被告，將其餘共有之不動產分配予原告，則原告僅取得較無
    價值之車庫、雜物間、廁所、牌樓、檳榔攤，且該處坐落土
    地前方有第三人所有之建物，須通過他人所有之土地（即花
    蓮縣吉安鄉○○段七九三、七九四地號土地，土地各為國有
    、訴外人程民厚所有，有土地登記簿謄本可參，本院卷一○
    ○至一○一頁）始能通往馬路，顯對原告亦不公平，經斟酌
    兩造之利害關係、共有物之性質及價值、使用情形、經濟效
    用及全體共有人之利益，本院認為原物分配並不符合各共有
    人之利益，而應以變賣本件共有之不動產，價金依所有權應
    有部分比例分配於兩造之方式，裁判分割如附表一所示不動
    產，始為適當。
  (三)按各共有人按其應有部分，對於共有物之全部雖有使用收益
    之權。惟未經共有人協議分管之共有物，共有人對共有物之
    特定部分占用收益，仍須徵得他共有人全體之同意。其未經
    他共有人同意而就共有物之全部或一部任意占用收益，即屬
    侵害他共有人之權利，他共有人得本於所有權請求除去其妨
    害或請求向全體共有人返還占用部分，並得依侵權行為之規
    定，行使其損害賠償請求權。（最高法院81年度台上字第
　  1818號判決意旨參照）。本件系爭不動產原為兩造之被繼承
    人劉惠蘭所有，劉惠蘭去世後，原告與訴外人黃玉龍、被告
    於七十九年間成立訴訟上和解，約定原告與黃玉龍願依所有
    權應有部分比例原告四分之一、黃玉龍四分之三辦理繼承登
    記，被告願給付原告三十八萬元，有兩造不爭執之本院七十
    九年家訴字第四號和解筆錄一份可參（本院卷十六頁），而
    被告自承其居住系爭房屋已五十多年，即自七十九年間和解
    時，被告應已知悉其就系爭不動產僅有所有權應有部分四分
    之三之權利，竟未徵得原告同意，繼續使用系爭不動產全部
    ，依據前述說明，就其逾越所有權應有部分比例之範圍，就
    社會一般通念，即可獲得相當於租金之利益，應依不當得利
    之法則將所得利益返還系爭不動產另一共有人即原告。又按
    城市地方房屋之租金，以不超過土地及其建築物申報總價年
    息百分之十為限；前條規定，於租用基地建築房屋準用之，
    土地法第九十七條第一項、第一百零五條定有明文。而土地
    法第九十七條規定之土地價額，係指法定地價即申報地價。
    基地租金之數額，除以基地申報地價為基礎外，尚須斟酌基
    地之位置，工商業繁榮之程度，承租人利用基地之經濟價值
    及所受利益等項，並與鄰地租金相比較，以為決定（最高法
    院68年度台上字第3071號判例意旨參照）。本院參酌系爭土
    地之地目為「建」，位於花蓮縣吉安鄉，前方為花蓮縣吉安
    鄉○○路○段之道路，路寬約二十公尺，為四線道路，附近
    則為住宅、工程行、企業社、小吃店，被告使用附圖所示斜
    線部分房屋經營山東麵館（本院勘驗筆錄參照），四週工商
    業繁榮程度非高等情，認原告請求該相當於租金之不當得利
    損害以系爭土地申報地價（本院卷七四頁參照）及兩造不爭
    執之附圖所示斜線部分房屋課稅現值十七萬五千六百元之總
    額，以年息之百分之五，依原告應有部分比例四分之一計算
    為適當，依此，原告得請求之金額即如主文第二項所示（計
    算方法如附表二所示）。
六、從而，原告依民法第八百二十四條第二項規定，請求裁判分
    割原告與被告共有如附表一所示之不動產，為有理由，應予
    准許，並諭知如主文第一項所示之分割方法，暨依民法第一
    百七十九條規定請求被告給付如主文第二項所示之金額，為
    有理由，應予准許，逾此部分之請求為無理由，應予駁回。
七、本件事證已臻明確，兩造其餘攻擊、防禦方法及所提證據，
    經審酌與判決結果無影響，爰不一一贅述，附此敘明。
八、訴訟費用負擔之依據：民事訴訟法第七十九條。
中　　華　　民　　國　　94　　年　　7 　　月　　29　　日
                        民事庭法官  　楊碧惠
上列正本證明與原本無異。
如對本判決不服，應於送達後20日內，向本院提出上訴狀（應抄
附繕本）。
中　　華　　民　　國　　94　　年　　7 　　月　　29　　日
                    　　法院書記官  　黃倪濱
附表一
一、土地：花蓮縣吉安鄉○○段七九○地號土地（重測前為花蓮
    縣吉安鄉○○段三八一五地號）、面積五三四點零八平方公
    尺、地目建。
二、建物：花蓮縣吉安鄉○○段二七建號，門牌花蓮縣吉安鄉○
    ○路○段三三六號（門牌整編前為花蓮縣吉安鄉南華村九十
    三號），含未辦保存登記及增建部分，即如附圖所示：
  (一)斜線部分：二層樓鋼筋水泥造住商用，一層面積五五點五五
    平方公尺，二層面積六七點一平方公尺，騎樓十一點五五平
    方公尺，合計一三四點二平方公尺
  (二)附圖所示Ａ部分：前開(一)所示建物增建部分，鋼筋水泥造一
    、二層面積三七八平方公尺
  (三)附圖所示Ｂ部分：鐵柵鋼架造蓋，面積三十平方公尺
  (四)附圖所示Ｃ部分：車庫鋼架造蓋鐵皮，面積十三平方公尺
  (五)附圖所示Ｄ部分：雜物間，木造蓋瓦，面積一零三平方公尺
    (六)附圖所示Ｅ部分：廁所，鋼筋水泥造，面積十二平方公尺
  (七)附圖所示Ｆ部分：牌樓，鋼筋水泥造，面積五平方公尺
  (八)附圖所示Ｇ部分：檳榔攤，鋁架造，面積四平方公尺
附表二
1.87.5.7至87.5.31 〈 (534.08×1160)＋175600〉×0.05÷12
  ×25/31×1/4＝668
2.87.6.1至92.12.31 〈 (534.08×1160)＋175600〉×0.05÷12
  ×67×1/4＝00000 000＋55494＝56162
3.93.1.1至系爭不動產分割完畢之日止
  〈 (534.08×1240)＋175600〉×0.05×1/4＝10473
